【裁判字號】    98,聲再,23
【裁判日期】    980306
【裁判案由】    聲請再審
【裁判全文】
臺灣高等法院臺中分院刑事裁定          98年度聲再字第23號
再審聲請人
即受判決人  甲○
上列聲請人因傷害等案件，對於本院97年度上易字第1941號，中
華民國97年12月23日第二審確定判決（臺灣南投地方法院97年度
易字第316 號，起訴案號：臺灣南投地方法院檢察署97年度偵字
第477號），聲請再審，本院裁定如下：
    主  文
再審之聲請駁回。
    理  由
一、聲請意旨略稱：原確定判決（指本院97年度上易字第1941號
    ）因有重要證據漏未審酌，足以影響判決結果，依法提起再
    審，理由如下：(一)再審聲請人甲○及兩名證人陳瑩旭、劉德
    宏證詞，皆顯示再審聲請人並無與王建宏有互毆情況，原確
    定判決採信前科累累之王建宏一人之自白與驗傷單，做出與
    事實不符偏頗矛盾判決。(二)王建宏從事法拍房地產仲介工作
    ，前科累累，以不正當手段，為謀取再審聲請人及其他三人
    因繼承而來國有財產局建地，於96年11月17日18時至再審聲
    請人住處恐嚇，後再審聲請人之住家常遭不明人士毀損破壞
    ，故於96年11月23日經向警報案，並製作筆錄正式提出告訴
    ，豈料王建宏於96年12月15日13時15分就到再審聲請人住宅
    、於沒有發生任何口角紛爭之情況下，就對再審聲請人一陣
    拳打腳踢，然王建宏住宅與再審聲請人之住宅相距約300公
    尺，在再審聲請人之住宅私人領域遭侵入毆打傷害，再審聲
    請人基於防衛自身之行為應符合刑法第23條前段之正當防衛
    。(三)王建宏在臺灣南投地方法院刑事庭審理時一再聲稱鬥毆
    地點在再審聲請人家操場，茶桌不足兩人同時在上面大打出
    手，後面傷痕係甲○妻陳瑩旭從後面攻擊所致之實情，此與
    臺中高等法院判決內容載述「王建宏與甲○先後跳上茶几，
    進而以手腳互毆對方」，及採認甲○配偶陳瑩旭證稱「案發
    當天，甲○從王建宏到家期間都在桌子旁邊」等節，與上述
    實情迥然有別，實則為：寬84公分的桌子，還放置茶具，不
    能同時容納王建宏及再審聲請人兩人在上面鬥毆而沒摔倒桌
    下或毀壞茶具，且王建宏身長170多公分，陳瑩旭站在70公
    分高的桌下，手無寸鐵的女人不能攻擊到王建宏背部又傷痕
    清晰，如身長不及160 公分的甲○，與其在桌面上互毆亦不
    能傷其背部。陳瑩旭在案發當時見狀即至屋內打電話報警，
    及陳瑩旭所有證詞可證，與判決書所載敘「甲○配偶陳瑩旭
    案發當天，甲○從王建宏到家期間都在桌子旁邊」乙節，實
    際上並無此證詞。而再審聲請人坐在桌椅上遭到桌面上之王
    建宏突如其來連續攻擊，且王建宏曾任海軍陸戰隊蛙人、退
    伍後正值壯年，然再審聲請人身長不及160公分、身材矮小
    ，沒有能力也沒機會跳上70公分高之桌面與王建宏互毆。證
    人劉德宏所有證詞陳述都沒有看到再審聲請人有對王建宏還
    手互毆情況。因鈞院97 年度上易字第1941號判決理由矛盾
    ，也與實情、邏輯及證人證詞不符。(四)王建宏於96年11月17
    日18時，持木棍至再審聲請人住處恐嚇稱：不得破壞他好事
    及收母親信件、要砸毀你家門窗玻璃，準備槍要對付你等語
    ，當時雖然恐懼，但考慮是胞弟，應不會真做，豈料96年11
    月23日外出返家，房屋牆壁門窗遭噴漆，民宿看板被拆除毀
    損，始驚覺報案，隔日製作筆錄。王建宏又於96年12月15日
    13時15分到我家毆打我，當天在派出所製作筆錄返家後，在
    我家道路有大量玻璃，幸好發現早，否則汽車爆胎，後果不
    堪設想。根據經驗法則應與本案有相當之關連性，已造成使
    本人及家人飽受驚嚇，寢食不安，惶惶不得終日，夜晚無法
    入眠，嚴重影響家人安全。證人陳瑩旭筆錄指證王建宏準備
    兩枝槍對於再審聲請人及老三，意指每枝槍對付一人，所以
    在臺灣南投地方法院稱一枝槍對付再審聲請人，並無矛盾，
    證人陳瑩旭因喪母，又母親含冤未雪，心情繁亂又忙於工作
    ，且經過時間長久，難免有口誤，但也不能因此否決所有證
    詞與事實。綜上，爰依法提起再審云云。
二、按不得上訴於第三審法院之案件，除依刑事訴訟法第420條
    規定外，其經第二審確定之有罪判決，如就足生影響於判決
    之重要證據漏未審酌者，亦得為受判決人之利益，聲請再審
    ，刑事訴訟法第421條定有明文。惟所謂「重要證據」，係
    指該證據就本身形式上觀察，固不以絕對不須經過調查程序
    為條件，但必須顯然可認為足以動搖原有罪確定判決，而為
    受判決人應受無罪、或免訴、或輕於原審所認定之罪名方可
    ，如不足以推翻原審所認定罪刑之證據，即非足生影響於原
    判決之重要證據。另刑事訴訟法第421條所規定因重要證據
    漏未審酌而聲請再審者，指該證據於案情有重要關係且未經
    審酌者而言，如證據業經法院本其自由心證予以取捨及判斷
    ，僅係對此持相異評價，即不能以此為由聲請再審。是如當
    事人所提出之證據，不足以影響判決結果，或第二審法院依
    調查之結果，本於論理法則、經驗法則，取捨證據後，認定
    事實者，則不包括之（最高法院89年度臺抗字第30號裁定意
    旨參照）。
三、經查：
（一）關於聲請意旨(一)(三)所指並無證人證稱再審聲請人有與告訴
      人王建宏互毆，及聲請人不可能跳上桌子與告訴人互毆部
      分，然查，原確定判決於理由中記載：「…且證人即當天
      在場之劉德宏於警詢時亦證稱：被告甲○當天也跳上茶几
      阻止王建宏繼續施暴等語（見警卷第24頁），雖證人劉德
      宏於原審審理時先改稱：剛開始甲○是坐在椅子上，待王
      建宏離開後，甲○才跳上桌上等語（見原審卷第72頁)。
      後又證稱：甲○被踹了一腳之後，才站上椅子等語 (見原
      審卷第74頁)，關於案發當天甲○究竟係站在桌上或椅子
      ，或僅係坐在椅子上與王建宏理論等，證詞已有不一，再
      佐以證人即甲○之配偶陳瑩旭於原審審理時則證稱：案發
      當天甲○從自王建宏到家期間，都在桌子旁邊等語，除未
      提及當天甲○有跳上茶几之舉，更未證稱有跳上椅子一事
      ，然以本件案發當天，證人劉德宏即前往警局接受訊問，
      並就當天發生經過加以證述，則對於當天被告甲○與王建
      宏爭端發生時，甲○有無跳上桌子，應以當下之證詞較為
      清晰，再佐以證人劉德宏於原審審理時復證稱有接獲不詳
      人士之信件，表示承受相當壓力等情（見原審卷第26頁）
      ，可見，證人劉德宏於原審審理時之證詞，除距離案發已
      逾9個月，對於案發當下瞬間發生之爭執過程，是否仍保
      有當時之記憶，實有可疑，再加上其他質疑遭人寄發匿名
      下等原因干擾下，本件證人劉德宏在原審審理時就此部分
      之證詞，顯不若證人劉德宏在警詢之證詞，較可採信為真
      正。…」、「…再佐以告訴人王建宏身上除胸壁、頸部、
      右前臂受有傷害外，其背部亦一併受有挫傷，可見，被告
      甲○案發當天確實有跳上茶几，並出手反擊王建宏胸壁、
      頸部、右前臂及背部等所謂"阻止施暴"之舉，灼然甚明，
      被告甲○否認當天有出手反擊云云，顯與證人劉德宏證稱
      甲○當天有"阻止施暴"等情及卷附王建宏之診斷證明書上
      所載內容，不相符合，被告甲○上開辯詞，顯無可採，至
      於依證人劉德宏另證稱：案發當天甲○只有用手抵擋，一
      手護著自己頭部、一手護著自己胸部，沒有出拳等語（見
      原審卷第70頁），及王建宏在茶几上以腳踢甲○頭部及胸
      部，伊即將二人拉開後，王建宏就沒有再施暴等語（見警
      卷第24頁），惟查，本件王建宏既以腳踢甲○之頭部及胸
      部後遭阻止，則目的在保護自己之甲○，豈有僅在胸壁、
      臉部等部位受挫傷，竟未在以手阻擋之手部留下任何防禦
      傷？反而在左肩部分亦留下挫傷，且以甲○上開單純以手
      阻擋之動作，豈有可能在告訴人王建宏之背部，亦留下挫
      傷痕跡，可見，案發當天被告甲○確實有出手反擊阻止王
      建宏拳腳相向之行為，甚明。」（見原確定判決第3、4頁
      ）。由上述論據可知，原確定判決認定聲請人案發當天確
      實有站上案發地點之茶几，並有出手反擊阻止告訴人王建
      宏拳腳相向之行為，係審酌證人劉德宏於警詢之證詞，及
      徵諸告訴人王建宏受傷部位為頸部、右前臂、胸壁及背部
      等處，暨聲請人背部亦有挫傷等情，是原確定判決已就聲
      請意旨(一)(三)所指事由，本其自由心證予以取捨及判斷而於
      理由中明確說明其認定之證據及理由，僅係對此與再審聲
      請人之主觀認知持相異評價。
（二）關於聲請意旨(二)所指其應符合正當防衛部分，原確定判決
      已於理由中詳加敘明：「觀諸本件案發當天，被告甲○與
      其配偶陳瑩旭及友人劉德宏在住家騎樓下聊天，見王建宏
      上門質問，並跳上茶几拳腳相向，茍被告甲○欲避免個人
      遭已跳上茶几之王建宏毆打成傷，理當順勢離開現場，豈
      有一併跳上茶几與之理論，並進行所謂阻止其施暴之舉？
      再佐以當天在場之友人劉德宏亦證稱伊有上前將二人拉開
      等語（見警卷第24頁），及告訴人王建宏所受之傷害，除
      正面如胸壁、頸部、右前臂等部位受有傷害外，王建宏之
      背部亦一併受有挫傷，可見，案發當天被告甲○跳上茶几
      時，已非當純基於防衛目的，而係基於反擊王建宏之施暴
      並出手毆打王建宏，灼然甚明」（見原確定判決第4、5頁
      ），是原確定判決已詳細敘明其認定之證據及理由，係憑
      藉證人劉德宏之證詞，及告訴人、聲請人之傷勢，而認定
      聲請人此部分所為非基於防衛目的而出手毆打告訴人，不
      符合正當防衛之要件。
（三）按證據之取捨、事實之認定，乃法院職權行使之範圍，法
      院經調查證據之結果，本於確信，依自由心證之取捨證據
      ，苟其取捨，與經驗法則或論理法則無違，即不得任意指
      為有未審酌之違法情形。查本件原確定判決認定之事實，
      ，判決內已詳為敘明其所認定之證據及理由，至於聲請人
      所提出對其有利之證詞，業經於上揭判決書中，本其自由
      心證予以取捨及判斷，聲請人對此雖持相異評價，然並不
      能以此為由聲請再審，亦不得以此而認本院有足生影響於
      判決之重要證據漏未審酌，從而，再審聲請人此部分之聲
      請，為無理由，自應予駁回。
四、按無罪之判決確定後，有刑事訴訟法第422 條各款情形之一
    者，為受判決人不利益，得聲請再審，固為刑事訴訟法第42
    2 條所明定。惟為受判決人不利益聲請再審，係由管轄法院
    之檢察官及自訴人為之，刑事訴訟法第428條第1項亦有明文
    。經查，再審聲請人聲請意旨(四)部分，應係針對被告王建宏
    被訴恐嚇罪無罪部分，提起再審。惟就再審聲請意旨(四)此部
    分，再審聲請人乃為告訴人，並非前開所定得提起再審之人
    ，故再審聲請人此部分為受判決人王建宏之不利益聲請再審
    ，其聲請程序顯屬有所違背，於法不合。
五、據上論結，應依刑事訴訟法第433條、434條第1項，裁定如
    主文。
中    華    民    國    98    年    3     月    6    日
            刑事第七庭    審判長法  官  林  榮  龍
                                法  官  江  錫  麟
                                法  官  張  惠  立
上列正本證明與原本無異。
不得抗告。
                                書記官  陳  慈  傳
中    華    民    國    98    年    3     月    6    日


司法院資訊處製作；財團法人民間司法改革基金會備份。
